最　高　行　政　法　院　判　決　　　　　　　　　九十三年度判字第一四一八號
　　上　訴　人　甲○○
　　被 上訴 人　財政部臺灣省北區國稅局
　　代　表　人　許虞哲
　　　　　　　　　　　　　　　.
右當事人間因綜合所得稅事件，上訴人對於中華民國九十二年五月三十日臺北高等行
政法院九十一年度簡字第一○九八號判決，提起上訴，本院判決如左：
　　主  文
上訴駁回。
上訴審訴訟費用由上訴人負擔。
　　理  由
一、本件上訴人在原審起訴主張：(一)關於本稅部分：八十八年度綜合所得稅申報結算
    ，依被上訴人核定通知書所載，申報所得總額一、三七一、○八三元，核定所得
    總額亦為一、三七一、○八三元，並無有漏報或短報應申報課稅之所得額之情事
    ，有被上訴人之綜合所得稅核定通知書附卷可證。又核定通知書所載蘇昭昭係重
    複申報結算申報書檔案編號○八Ｚ000000000000，顯與事實不符。
    蘇昭昭係上訴人之配偶，八十八年度綜合所得稅一併申報依法並無不合，自無所
    稱虛列配偶蘇昭昭之免稅額及一般扣除額。(二)關於罰鍰部分：被上訴人以所得稅
    法第一百十條第一項規定：「納稅義務人已依本法規定辦理結算申報，但對依本
    法規定應申報課稅之所得額有漏報或短報情事者，處以所漏稅額兩倍以下之罰鍰
    。」如前所陳，本件申報與核定所得額均為一、三七一、○八三元，並無對應申
    報課稅之所得額有漏報或短報情事，顯被上訴人之處以罰鍰於法有違，與依法行
    政原則不符。又稅法對免稅額及一般扣除額之申報縱有不符，亦無處以罰鍰之規
    定。又查依稅捐稽徵法第四十八條之二規定：「依本法或稅法規定應處罰鍰之行
    為，其情節輕微，或漏稅在一定金額以下者，得減輕或免予處罰，前項情節輕微
    ，金額及減免標準，由財政部擬訂，報請行政院核定後發布之。」又同法第四十
    八條之三規定：「納稅義務人違反本法或稅法之規定，適用裁處時之法律。」更
    遑論法律並無禁止配偶死亡後不得合併申報之規定。本件既無違反禁止規定，亦
    無負繳納（作為）義務，被上訴人爰引司法院第二七五號解釋，實有未合，為此
    訴請撤銷訴願決定及原處分之判決。
二、被上訴人則以：(一)關於本稅部分：按「納稅義務人應於每年二月二十日起至三月
    底止，填具結算申報書，向該管稽徵機關，申報上一年度內構成綜合所得總額或
    營利事業收入總額之項目及數額，以及有關減免、扣除之事實，並應依其全年應
    納稅額減除暫繳稅額、尚未抵繳之扣繳稅額，計算其應納之結算稅額，於申報前
    自行繳納。．．．」次按「個人於年度中死亡或於年度中廢止在中華民國境內居
    所或住所離境者，除依法由配偶合併申報課稅者外，其應申報課稅之所得，如不
    超過當年度規定之免稅額及標準扣除額，按本法第十七條之一規定換算後之合計
    數者，准按本法第七十一條第二項規定，免辦結算申報。」分別為所得稅法第七
    十一條第一項及所得稅法施行細則第五十七條之一所明定。查上訴人於八十八年
    度綜合所得稅結算申報時，虛報配偶蘇昭昭之免稅額及一般扣除額計九四、○○
    ○元，漏繳所得稅額一二、二二○元，案經被上訴人查得，核定其綜合所得總額
    為一、三七一、○八三元，淨額為九八六、○八三元，應補稅額一二、二二○元
    ，依前揭規定，原核定並無不合。(二)關於罰鍰部分：按「納稅義務人已依本法規
    定辦理結算申報，但對依本法規定應申報課稅之所得額有漏報或短報情事者，處
    以所漏稅額兩倍以下之罰鍰。」為所得稅法第一百十條第一項所明定。查本件上
    訴人八十八年度綜合所得稅結算申報時，虛報其配偶蘇昭昭之免稅額及一般扣除
    額計九四、○○○元，漏繳所得稅額一二、二二○元，違反所得稅法第七十一條
    第一項規定，案經被上訴人查得，依所得稅法第一百十條第一項規定，處以兩倍
    以下之罰鍰一二、二○○元，揆諸前揭規定，並無不合。至上訴人主張核定通知
    書上其配偶蘇昭昭之免稅額及一般扣除額被刪除顯不合理，其並無虛報，罰鍰請
    予以註銷云云乙節。按「人民違反法律上之義務，而應受行政罰之行為，法律無
    特別規定時，雖不以出於故意為必要，仍須以過失為其責任條件。但應受行政罰
    之行為，僅須違反禁止規定或作為義務，而不以發生損害或危險為其要件者，推
    定為有過失，於行為人不能舉證證明自己無過失時，即應受處罰。」為司法院釋
    字第二七五號解釋在案。經查上訴人之配偶蘇昭昭已於八十六年十月十七日死亡
    ，而上訴人於辦理八十八年度綜合所得稅結算申報時，又列報其配偶蘇昭昭之免
    稅額及一般扣除額，故上訴人虛報其配偶蘇昭昭之免稅額及一般扣除額，縱非故
    意，亦難謂無過失，原核定裁處之罰鍰，並無不合等語作為抗辯。
三、原審斟酌全辯論意旨及調查證據之結果以：(一)按「納稅義務人已依本法規定辦理
    結算申報，但對依本法規定應申報課稅之所得額有漏報或短報情事者，處以所漏
    稅額兩倍以下之罰鍰。」、「納稅義務人應於每年二月二十日起至三月底止，填
    具結算申報書，向該管稽徵機關，申報上一年度內構成綜合所得總額或營利事業
    收入總額之項目及數額，以及有關減免、扣除之事實，並應依其全年應納稅額減
    除暫繳稅額、尚未抵繳之扣繳稅額，計算其應納之結算稅額，於申報前自行繳納
    。．．．」為所得稅法第一百十條第一項及第七十一條第一項所明定。復「個人
    於年度中死亡或於年度中廢止在中華民國境內居所或住所離境者，除依法由配偶
    合併申報課稅者外，其應申報課稅之所得，如不超過當年度規定之免稅額及標準
    扣除額，按本法第十七條之一規定換算後之合計數者，准按本法第七十一條第二
    項規定，免辦結算申報。」同法施行細則第五十七條之一亦有明文。(二)本件上訴
    人八十八年度綜合所得稅結算申報，其已故配偶蘇昭昭係於八十六年十月十七日
    死亡，依前揭所得稅法施行細則第五十七條之一之規定，上訴人僅於八十六年度
    綜合所得稅結算申報，須與其配偶合併申報課稅，於該年度之後，自不得再據以
    申報配偶之免稅額及一般扣除額，上訴人竟虛列其已死亡配偶蘇昭昭之免稅額及
    一般扣除額計九四、○○○元，事證明確，揆之前述說明，原處分維持原核定綜
    合所得總額為一、三七一、○八三元，淨額為九八六、○八三元，應補稅額一二
    、二二○元，及按上訴人所漏稅額一二、二二○元處一倍之罰鍰計一二、二○○
    元，認事用法，核無違誤。又本件係上訴人申報免稅額及一般扣除額有誤，與所
    得額無關，上訴人以此欲解免其虛報之責，顯無可採。至其一再主張蘇昭昭係上
    訴人之配偶，法律並無禁止配偶死亡後不得合併申報之規定，其八十八年度綜合
    所得稅一併申報依法並無不合，自無所稱虛列配偶蘇昭昭之免稅額及一般扣除額
    以及稅法對免稅額及一般扣除額之申報縱有不符，亦無處以罰鍰之規定，和依稅
    捐稽徵法第四十八條之二規定：「依本法或稅法規定應處罰鍰之行為，其情節輕
    微，或漏稅在一定金額以下者，得減輕或免予處罰，前項情節輕微，金額及減免
    標準，由財政部擬訂，報請行政院核定後發布之。」又同法第四十八條之三規定
    ：「納稅義務人違反本法或稅法之規定，適用裁處時之法律。」等無負繳納義務
    云云。顯係對首揭法令有所誤解，亦無足採，因而為上訴人敗訴之判決。
四、本院核原判決依上開規定，尚無違背法令。上訴意旨仍執陳詞指摘原判決有適用
    法規不當及理由不備以及理由矛盾之違背法令，聲明廢棄改判。惟按對於適用簡
    易程序之裁判提起上訴或抗告，須經本院許可，且該許可以訴訟事件所涉及之法
    律見解具有原則性者為限，行政訴訟法第二百三十五條定有明文。本件上訴人提
    起本件上訴，係誤將所得稅法第一百十條第一項規定之「應申報課稅之所得額」
    應係指綜合所得稅申報書上之「綜合所得淨額」誤為係指「綜合所得總額」，致
    誤以為短報「綜合所得淨額」為無違反法定作為或禁止之職務，經核並無所涉及
    之法律見解具有原則上之重要情事，其上訴依上開規定，本有未合。次按「人之
    權利能力，始於出生，終於死亡。」為民法第六條所明定，亦為眾所週知之事實
    ，本件上訴人之配偶蘇昭昭既早於八十六年十月十七日死亡，其權利能力自八十
    六年十月十八日起終止，乃上訴人竟於八十八年度綜合所得稅申報時，申報其已
    死亡之配偶為仍生存之配偶，據以申報配偶之免稅額及一般扣除額，致短報「綜
    合所得淨額」之「應申報課稅之所得額」九四、○○○元，原處分予以補稅科罰
    ，尚無不合，原判決維持原處分，尤無違背法令之可言。上訴意旨無非上訴人持
    其主觀法律見解之歧異，斤斤指摘，核無足取。從而本件上訴意旨為無理由，應
    予駁回。
據上論結，本件上訴為無理由，爰依行政訴訟法第二百五十五條第一項、第九十八條
第三項前段，判決如主文。
中　　華　　民　　國　　九十三　　　年　　　十一　　　月　　　十一　　　日
                    最 高 行 政 法 院  第 四 庭
                                審 判 長 法  官　　　徐　樹　海
                                         法  官　　　高　啟　燦
                                         法  官　　　吳　錦　龍
                                         法  官　　　黃　合　文
                                         法  官　　　林　茂　權
右  正  本  證  明  與  原  本  無  異
　　　　　　　　　　　　　　　　　　　　 法院書記官　張　雅　琴
中　　華　　民　　國　　九十三　　　年　　　十一　　　月　　　十一　　　日
